臺灣基隆地方法院基隆簡易庭小額民事判決　九十二年基小字第九二三號
　　 原　　　告　長榮航空股份有限公司
　　 法定代理人　張國政
　　 訴訟代理人　程兆暘
　　 被　　　告　乙○○
　　 兼　右一人
　　 訴訟代理人　甲○○
當事人間請求損害賠償事件，本院於民國九十三年三月二十六日言詞辯論終結，判決
如下：
    主    文
被告應連帶給付原告新臺幣肆萬元，及被告甲○○自民國九十二年九月十五日起，被
告乙○○自民國九十二年九月四日起，均至清償日止，按年息百分之五計算之利息。
原告其餘之訴駁回。
訴訟費用新臺幣肆佰元由被告連帶負擔，餘由原告負擔。
本判決第一項得假執行。
    爭執事項
一、原告主張：被告甲○○於民國九十年二月十二日起，任職原告公司之職員，並由
    被告甲○○邀同乙○○為連帶保證人，簽訂聘僱合約書，被告甲○○承諾最少服
    務三年（即至九十三年二月十一日），在此期間若自動請辭，則原告得向被告甲
    ○○及其連帶保證人乙○○請求連帶賠償原告之損失費用（即違約金），此皆詳
    載於九十年雙方所簽訂之聘僱合約書第一、六、九、十一條。今被告甲○○僅工
    作一年以上未滿二年，即未依約服務期滿即請辭，最後之工作日為九十一年九月
    十八日，故依前開聘僱合約書第六條之規定，被告等應連帶賠償原告新台幣（下
    同）八萬元，經原告催討被告並未給付，為此提起本訴請求被告連帶給付八萬元
    及自訴狀送達翌日起至清償日止，按年息百分之五計算之利息。
二、被告主張：被告則以本件聘僱合約乃附合性契約，其情形顯失公平者，該違約金
    部分約定無效，依民法二百四十七條之一規定應屬無效。再依民法第七十二條規
    定，亦有違公序良俗應屬無效。又依據憲法第十五條工作權保障意旨，該規定亦
    有違背應屬無效。且原告既已批准被告辭呈，應有合意終止聘僱契約，不得再請
    求違約金。原告並未因被告甲○○之離職受有任何損害。並請求法院如仍為被告
    應賠償違約金，請依法酌減本件過高之違約金等語抗辯，請求駁回原告之訴。
    理由要領
一、本件被告均經合法通知，未於最後言詞辯論期日到場，核無民事訴訟法第三百八
    十六條所列各款情形，爰依原告之聲請，由其一造辯論而為判決。
二、原告主張被告甲○○於九十年二月十二日起任職於原告公司，並與原告簽訂聘僱
    契約，約定被告甲○○應服務三年，否則應給付違約金，而被告僅服務至九十一
    年九月十八日止，即僅服務一年七月七日即離職，而前揭聘僱契約第六條約定，
    工作一年以上未滿二年離職者，需賠償八萬元，且被告甲○○並邀同被告乙○○
    為前揭聘僱契約之連帶保證人，即需就該契約約定事項負擔連帶損害賠償責任等
    事實。業據原告提出聘僱契約、辭呈各一份為證，被告等亦均不否認有上揭事實
    ，因此原告主張上揭事實要堪採信為真。
三、次查：
（一）憲法中所規定之基本權利，拘束對象原則上係國家，不能直接適用於私人關係
      ，然鑑於基本權利之規定具有構成客觀法律價值秩序之作用，司法之適用與解
      釋亦應對此價值秩序給予尊重，但系爭契約第六條約定並無剝奪被告工作權之
      問題。
（二）且系爭聘僱契約中，第六條之約定依照一般社會常情，公司培訓其職員，通常
      需施以相當之培訓課程，支出相當之培訓費用，為避免職員接受公司培訓後，
      旋即轉任其他公司，造成公司人力投資之損失，常有違約金之約定，因此系爭
      聘僱合約第六條亦無何違反公序良俗、誠信原則等足以論斷為無效之情形。
（三）按最高法院九二年度台上字第三九號判決：「定型化契約之條款，因違反誠信
      原則，顯失公平而無效者，係以契約當事人之一方於訂約當時，處於『無從選
      擇締約對象』或『無拒絕締約餘地』之情況，而簽訂顯然不利於己之約定者始
      足當之」；最高法院九十一年度台上字第二二二０號判決；「按所謂定型化契
      約之條款，因違反誠信原則，顯失公平而無效者，應以契約當事人之一方於訂
      約當時，處於『無從選擇締約對象』或『無拒絕締約餘地』之情況，而簽訂顯
      然不利於己之約定為其要件」。被告係自行前往應徵而進入原告公司，復且被
      告甲○○係擔任法務工作，該工作性質所能任職之公司所在多有，並非僅能進
      入原告公司否則其毫無工作機會之情況，並參酌被告甲○○提供之勞工保險卡
      記載，其於任職於原告公司之前係任職於南山人壽保險股份有限公司，投保薪
      資較諸原告提供之薪資更高，因此顯然被告甲○○係出於自由意志取捨之結果
      方決定應徵進入原告公司任職，且原告於八十九年八月間刊登報紙誠徵法務人
      員時，即已明確揭示「公司提供訓練，需服務至少三年以上」，此有原告提出
      之徵人廣告在卷可參，因此本件被告應無前述無從選擇而被迫和原告公司締約
      之「強制締約」情形，易言之，被告與原告締約當時，雙方當事人之地位平等
      ，並非居於無從選擇締約對象或無拒絕締約餘地之情況，因此本件要難認屬於
      附合契約之狀況，因此應無民法第二百四十七條之一規定之適用。
（四）原告公司縱然同意被告甲○○之辭職，僅係雙方合意終止聘僱契約，但原告既
      無另為意思表示拋棄其因該契約所生之違約金請求權，被告不得以原告同意其
      辭職而認原告不得向其請求違約金。
（五）基此，系爭聘僱契約第六條約定並無被告等抗辯之無效情況，要屬甚明。
四、然按民法第二百五十二條規定，約定之違約金額過高者，法院得減至相當之數額
    。又按當事人約定契約不履行之違約金過高者，法院固得依民法第二百五十二條
    以職權減少至相當之數額，惟是否相當，仍須依一般客觀事實、社會經濟狀況及
    當事人所受損害情形，以為酌定，最高法院四十九年年度台上第八０七號判例要
    旨參照。經查，依據原告提出被告甲○○進入原告公司任職所曾受之訓練課程，
    包含管理規則研習課程、新進人員職前教育訓練、公平交易法之聯合行為、Ｂ２
    Ｃ電子交易環境法規說明會、國際學術研討會、ＭＡＲＳＨ再保公司研討會、行
    工運送責任與實務、ＩＳＤＡ衍生性金融商品課程等，其中僅有部分係由原告公
    司專為被告甲○○此新進人員所提供之課程，其於大多數為另外參加他人舉辦之
    研討會，此雖可謂原告提供機會供被告充實工作實力之機會，但此與專為被告辦
    理之訓練課程恐仍不同，另原告稱被告曾經前往美國觀摩購買飛機事宜，但此實
    乃被告工作之一部分，而工作能力之累積本即在不斷嘗試新工作中累積，而一般
    人於新任職之工作中大多數工作均係初次接觸，不能認凡第一次接觸之工作均屬
    訓練課程而認該次如有出差成本（如機票費用）即屬訓練費用，因此原告主張其
    對於被告甲○○之訓練成本高於系爭聘契約約定之違約金金額，尚不可採。但因
    系爭契約第六條違約金之約定係屬違約金之預定，縱然原告所提供對被告甲○○
    支出之訓練課程費用及因被告甲○○離職而受具體之損害金額本院認尚無足採信
    ，仍不得以此理由駁回原告之全部請求，本院僅能依據民法第二百五十二條規定
    審酌本件被告甲○○離原訂服務年資三年期間，已服務超過一半之時間，及原告
    確實提供其多樣化之工作機會，令其在工作經驗累積上多所獲益，其於原告公司
    內實屬較有經驗及不可替代性之法務人員，提前離職對原告公司確實會產生損害
    ，其損害不僅在於另行招募新進人員，且對於新進人員又需花費金錢時間重加訓
    練，方能與被告甲○○具有相同之工作能力，然該部分之成本依照社會一般觀念
    應不至於高達八萬元，故斟酌以上情況，原告請求之違約金應以四萬元為適當，
    逾此部分之請求，則屬過高，不應准許。
五、從而，原告請求被告甲○○依據聘僱契約，被告乙○○依據連帶保證契約，連帶
    給付四萬元及分別自起訴狀繕本送達翌日起，被告甲○○自九十二年九月十五日
    起，被告乙○○自九十二年九月四日起均至清償日止，按年息百分之五計算之利
    息為有理由，逾此部分之請求，尚無所據，應予駁回。
六、本判決第一項係依小額訴訟程序為被告敗訴之判決，應就該部分依職權宣告假執
    行。
七、本件訴訟費用為八百零一元，由被告連帶負擔四百元，其餘由原告負擔。
中　　　華　　　民　　　國　　九十三　　年　　　四　　　月　　　九　　　日
                           臺灣基隆地方法院基隆簡易庭
                               　　　　法　　　官　王翠芬
右正本證明與原本無異。
對於本件判決如有不服，應於收受送達後二十日內向本院提出上訴書狀，上訴於本院
合議庭，並按他造當事人之人數附具繕本。
當事人之上訴，非以判決違背法令為理由不得為之，上訴狀應記載上訴理由，表明下
列各款事項：
(一)原判決所違背之法令及其具體內容。
(二)依訴訟資料可認為原判決有違背法令之具體事實。
中　　　華　　　民　　　國　　九十三　　年　　　四　　　月　　　十三　　日
                               　　　　法院書記官　李國豪
